臺灣臺北地方法院民事判決　　　　　　　95年度保險字第22號
原　　　 告　 乙○○
　　　　　　　甲○○
原告兼原告二
之法定代理人　丙○○
共　　　同
訴訟代理人　　趙建和律師
被　　　 告　 三商美邦人壽股份有限公司
法定代理人　　丁○○
訴訟代理人　　郭宏義律師
　　　　　　　池泰毅律師
上開當事人間請求給付保險金事件，於中華民國九十六年一月九
日言詞辯論終結，本院判決如下：
    主      文
被告應給付原告新臺幣伍拾玖萬肆仟零伍拾元，及自民國九十四
年十一月二十四日起至清償日止，按年息百分之十計算之利息。
訴訟費用由被告負擔。
本判決原告以新台幣貳拾萬元為被告預供擔保得假執行。但被告
如於假執行執行標的物拍賣、變賣或物之交付前，以新臺幣伍拾
玖萬肆仟零伍拾元為原告預供擔保，得免假執行。
    事實及理由
一、原告起訴：訴外人嚴大鳳於民國（下同）91年2月5日向被告
    三商美邦人壽保險股份有限公司（下簡稱三商人壽）投保20
    年繳費祥安終身壽險，並附加20年繳費新防癌終身健康保險
    、新住院醫療保險、20年繳費日額型住院醫療終身健康保險
    、20年繳費手術醫療終身健康保險、及15年重大疾病及2、3
    級殘廢豁免保險費等附約，惟其於民國94年08月24日因胰臟
    癌併肝轉移至台大醫院治療，由於胰臟癌細胞移轉至肝臟，
    致肝臟分泌之膽汁膿瘍為肝臟內之惡性腫瘤所堵塞而無法順
    利排出，若持續蓄積體內而未及時引流，致體內蓄積大量之
    膿瘍將造成感染或其他併發症，進而引發肝臟衰竭而致死亡
    之後果，因此在主治醫師研判後施以「經皮穿肝膽汁引流管
    置入手術」共計四次。然嚴大鳳仍於94年10月11日病逝於台
    大醫院，原告為其法定繼承人，爰依上開保險契約就其中關
    於依「新防癌終身健康保險附約」第13條及第14條規定應給
    付之【癌症特定手術醫療保險金】、【癌症手術後住院醫療
    保險金（每日）】；及依「手術醫療終身健康保險附約」第
    10條規定應給付之【手術保險金】；及依「新住院醫療保險
    附約」第9條第1項規定應給付之【手術費用保險金】之部分
    ，向被告請求給付保險金，詎被告竟以被保險人所受之「經
    皮穿肝膽汁引流管置入手術」非屬上開契約所稱之「手術」
    範圍，拒絕理賠。為此本於保險契約之法律關係規定，請求
    被告給付保險金及遲延利息等語。並聲明：
    被告應給付新臺幣（下同）594050元，及自94年11月24日
      起至清償日止，按年息10％計算之利息。
    原告願供擔保請宣告准予假執行。
二、被告則以：本件被保險人嚴大鳳所接受之「經皮穿肝膽汁引
    流管置入術」，並未經開刀，而是在超音波或 X光引導下，
    直接經皮向肝插入導管針，對準膽道系統，再由導管針放入
    導管，經由打入顯影劑以確認導管正確位置在膽道系統內（
    即特殊造影檢查），之後把導管固定在胸壁，連接引流瓶用
    來引流膽汁，故性質上應屬「醫療處置」，且依全民健保局
    頒佈之「全民健康保險醫療費用支付標準」乃將「經皮穿肝
    膽汁引流管置入術」歸類為第二部第二章第二節之「放射線
    診療」，並非第二部第二章第七節之「手術」；又兩造所簽
    定之「手術醫療終身健康保險附約」第10條規定應給付之手
    術保險金，乃依「手術類別及每日住院保險金額倍數表」所
    載倍數，乘以保險金額，給付手術保險金；而依「新住院醫
    療保險附約」第9條第1項規定應給付之手術費用保險金係以
    附約所載「每次手術費用保險金限額」乘以「手術名稱及費
    用表」中所載各項百分率所得之數額為限，惟上開「手術類
    別及每日住院保險金額倍數表」及「手術名稱及費用表」中
    均未將「經皮穿肝膽汁引流管置入術」列入，故原告向被告
    請求給付保險金，顯無理由等語置辯，請求駁回原告之訴，
    並陳明如受不利判決，願供擔保，請准宣告免為假執行。
三、兩造不爭執之事實：
    被保險人嚴大鳳向被告投保20年繳費祥安終身壽險，並附
      加20年繳費新防癌終身健康保險、新住院醫療保險、20年
      繳費日額型住院醫療終身健康保險、20年繳費手術醫療終
      身健康保險、及15年重大疾病及2、3級殘廢豁免保險費等
      附約。
    「經皮穿肝膽汁引流管置入術」對被保險人所罹患之胰臟
      癌併肝移轉之治療有其必要性，而且已經施作。
    原告三人為被保險人之法定繼承人。
四、原告主張被保險人因罹患胰臟癌併肝移轉，為治療必要而接
    受四次「經皮穿肝膽汁引流管置入術」，依「新防癌終身健
    康保險附約」第13條及第14條、「手術醫療終身健康保險附
    約」第10條，及依「新住院醫療保險附約」第9條第1項等約
    定，被告應給付原告（即被保險人之法定繼承人）保險金等
    語。但為被告所否認，並以前開情詞置辯。是以，本件兩造
    爭執之重點在於：「經皮穿肝膽汁引流管置入術」是否屬於
    「手術」？抑或為輔助疾病治療之「醫療處置」？
五、被告否認被保險人所接受之「經皮穿肝膽汁引流管置入術」
    性質屬「手術」，無非以系爭保險契約中所承保之「手術」
    範圍為列舉項目，「經皮穿肝膽汁引流管置入術」既非「手
    術醫療終身健康保險附約」之附表「手術類別及每日住院保
    險金額倍數表」中所載之手術項目之一，於「新住院醫療保
    險附約」之附表二「手術名稱及費用表」中亦未見之；且「
    全民健康保險醫療費用支付標準」乃將「經皮穿肝膽汁引流
    管置入術」歸類為第二部第二章第二節之「放射線診療」，
    並非第二部第二章第七節之「手術」，並提出蔡良宗及楊育
    仁兩位醫師之「醫務意見回覆表」（參卷被證九）為佐。
    按保險契約之解釋，應探求契約當事人之真意，不得拘泥
      於所用之文字；如有疑義時，以作有利於被保險人之解釋
      為原則，保險法第54條第2項定有明文。而定型化契約如
      有疑義，應為有利於消費者之解釋，消費者保護法第11條
      第2項亦規定甚明。
    「新防癌終身健康保險附約」第13條第1項約定：「被保
      險人符合本附約第3條所約定之情形，經醫院或醫師診斷
      必須接受癌症外科手術治療時，本公司按其投保計畫所列
      金額，依下列原則給付癌症手術保險金... 」，「新住院
      醫療保險附約」第9條約定「被保險人因第6條之約定而以
      社會保險保險對象身份住院診療時，本公司按被保險人住
      院期間內所發生，且依社會保險規定其保險對象應自行負
      擔及不屬社會保險給付範圍之手術費核付，但以不超過本
      附約所載『每次手術費用保險金限額』乘以『手術名稱及
      費用表』中所載各項百分率所得之數額為限。」，「手術
      醫療終身健康保險附約」第10條第1項約定「被保險人有
      本附約第9條約定之情事時，本公司按『手術類別及保險
      金額倍數表』所載倍數乘以保險金額給付手術保險金」。
      就上開契約之約定可見，兩造僅約定被保險人於保險期間
      內，有因契約所載事由而接受手術治療時，被告即應依系
      爭保險契約中附表所列方式計算手術保險金，難謂因上開
      附表臚列各種手術項目，即認為系爭保險契約關於手術項
      目採取列舉約定；又從上開契約觀之，並未約定所謂「手
      術」，須符合全民健康保險醫療費用支付標準所列之「手
      術」，揆諸保險契約解釋之精神，系爭保險契約既未明白
      定義所承保之「手術」範圍，而被告恣意將手術範圍作限
      縮之解釋，並以「經皮穿肝膽汁引流管置入術」非屬全民
      健康保險醫療費用支付標準所列之「手術」，而拒絕理賠
      ，顯與上開說明有間，並不足取。至於被告所提蔡良宗及
      楊育仁兩位醫師之「醫務意見回覆表」，考其內容僅就「
      經皮穿肝膽汁引流管置入術」非屬全民健康保險醫療費用
      支付標準所列之「手術」為說明，無得據此認定被保險人
      所接受之「經皮穿肝膽汁引流管置入術」非手術性質。
    關於「手術」之含意，有廣、狹二義，狹義手術指外科手
      術，即使用刀、剪作診斷及治療之行為，而廣義之手術可
      包含一切醫療上侵入性之診療行為，如內視鏡、注射等，
      但一般所指之「手術」即指狹義手術。系爭保險契約既然
      未對手術作定義，則判斷「經皮穿肝膽汁引流管置入術」
      是否屬於系爭保險契約中手術之範疇，不能單從名稱文字
      解釋之，而應探究其治療之方法，以及施作之風險。由台
      大醫院之「經皮穿肝膽道及膽囊攝影及引流術說明書」，
      可知其施作程序：首先醫師將會在病患腹部消毒，然後覆
      蓋上消毒之布巾。接著會經由肌肉或靜脈給予止痛劑及在
      皮下注射局部麻醉劑，然後會在X光透視下或超音波引導
      下以細針穿剌膽管，然後注射X光顯影劑來確定細針的位
      置。
      為了穿刺到適合放引流管的膽管，此步驟可能會重複數次
      ，接著會嘗試經由細針放入引線，當引線可以順利沿著膽
      管進入，就會將細針置換成粗針來擴張要給引流管經過的
      路徑，同時會注入更多顯影劑以看清楚膽管結構。隨後會
      換置較粗的引線並利用此引線擺入引流管，最後將引流管
      固定在皮膚表面並接上引流袋完成整個處置。若引流管擺
      置後功能不佳或是有出血等併發症，可能會立刻重新調整
      或放置，通常整個步驟需時40-60 分鐘，但困難的情況可
      能花費2小時以上。由上開醫療處置之過程可知，此項醫
      療處置必須經過庥醉、穿刺皮膚、膽管等手續，且歷時40
      分至2小時，可與一般名為手術相比擬。又本院函詢行政
      院衛生署國民健康局，業經該局以國健癌字第0950301470
      號函回覆，以「經皮穿肝膽汁引流管置入術」應屬狹義手
      術性質，此與台大醫院於94年9月28日出具之診斷證明書
      內容所載「病人... 接受經皮穿肝膽汁引流管置入之手術
      」相一致，足認「經皮穿肝膽汁引流管置入術」確屬醫事
      上之「手術」。另系爭「新住院醫療保險契約附約」中附
      表二所列舉之「肝膿瘍引流術」，亦是在醫療過程中有高
      風險性，足堪列為系爭保險契約之手術範圍，惟參酌中央
      健保局所核定之健保支付點數為9467點，對照於「經皮穿
      肝膽汁引流管置入術」支付點數為9600點，顯見後者之醫
      療深度應大於前者，「肝膿瘍引流術」既為系爭保險契約
      所承認之手術，則較之有高風險的「經皮穿肝膽汁引流管
      置入術」亦不應被排除。被告未斟酌醫療風險高低，僅單
      就二種醫療處置方式不同或規範章節不同置辯，即無足採
      。
    又「新住院醫療保險附約」之附表二及「手術醫療終身健
      康保險附約」之附表中所列之手術類別，雖未將「經皮穿
      肝膽汁引流管置入術」明定為何種手術類別，惟該表中既
      註：「本表未列明之手術項目，以全民健康保險醫療費用
      支付標準第七章手術之規定，每五百點換算百分之十之手
      術項目給付比率核算給付金額。」，則系爭保險契約除表
      列手術項目外，尚有其他手術類別。又該其他手術類別之
      保險金給付核算依附表註規定以全民健康保險醫療費用支
      付標準「第七章手術」之規定，每五百點換算百分之十之
      手術項目給付比率核算，惟查全民健康保險醫療費用支付
      標準中關於「手術」費用支付標準，係規範於第二部第二
      章第七節二者雖章節有所出入，足見被告於推出上開定型
      化保險契約及製訂倍數表時，重心在於未列明之手術項目
      核算給付之方式，而非以之限制手術之種類，被告以「經
      皮穿肝膽汁引流管置入術」，因「全民健康保險醫療費用
      支付標準」及上開附表未列為手術，而拒絕給付原告四次
      手術之相關保險金，實有違契約之解釋原則，亦不符合保
      險契約為最大善意契約之締約目的。揆諸上開法條規定，
      應有利於被保險人即原告之解釋，故原告主張「經皮穿肝
      膽汁引流管置入術」自應歸類為其他手術類別，至於核算
      保險金額方式，由於契約規範未臻明確，比照該表中「肝
      囊腫或肝膿瘍引流」之給付比率，洵屬有理應予採信。
六、原告請求給付保險金額之核算：
    關於癌症特定手術醫療保險金部分：依新防癌終身健康保
      險附約第13條第2款規定及附約附表三所載，本件屬國際
      詳細分類號碼第「155」號之肝及肝內膽管惡性腫瘤，及
      國際詳細分類號碼第「15」號之胰臟惡性腫瘤。又依附表
      二保險給付表所載，癌症特定手術醫療保險金，計劃三，
      每次新台幣50,000元。本件被保險人投保計劃三，二單位
      ，共施行四次手術，被告應給付伊新台幣40萬元。
    關於癌症手術後住院醫療保險金（每日）部分：依新防癌
      終身健康保險附約第14條第2規定及附表二條保險給付表
      所載，癌症特定手術後住院醫療保險金，計劃三，每日每
      單位新台幣2,000元。本件被保險人投保計劃三，二單位
      ，自94年9月5日施行手術之日起至10月11日病逝，共住院
      36天，被告應給付伊新台幣144,000元。
    關於手術保險金部分：依手術醫療終身健康保險附約第10
      條第1項規定及附表之「手術類別及每日住院保險金倍數
      表」所載，本件「經皮穿肝膽汁引流管置入術」（中央健
      保局所核定之健保支付點數為9600點）比照關於「肝囊腫
      或肝膿瘍引流」（中央健保局所核定之健保支付點數為94
      67點），其賠償倍數為10倍。本件被保險人投保之保險金
      額為1,000元，因此被告應給付10,000元。
    關於手術費用保險金部分：新住院醫療保險附約第9條第1
      項規定及附表一所載，計劃B每次手術費用保險金限額最
      高為45,000元；比照附表二第八項第一款所載關於「肝膿
      瘍引流術」之費用之給付比率為百分之89。本件被保險人
      投保計劃B，且手術係比照「肝膿瘍引流術」之手術項目
      ，因此被告應給付40,050元。
    綜計，被告應給付原告等之保險金為594,050元，且因可
      歸責於被告之事由而遲延保險金之給付，依保險法第34條
      第2項，被告應給付之遲延利息，按年息10％計算利息，
      故原告主張於收受被告94年11月24日拒絕理賠函時起算至
      清償日止，按年息10％計算之利息，為有理由，應予准許
      。
六、據上論結：本件原告之訴為有理由，依民事訴訟法第78條、
    第390條第2項、第392條，判決如主文。
中　　華　　民　　國　　96　　年　　1 　　月　　26　　日
                  民事第五庭    法　官　陳心弘
以上正本係照原本作成
如對本判決上訴，須於判決送達後20日內向本院提出上訴狀
中　　華　　民　　國　　96　　年　　1 　　月　　26　　日
                    　　　　　　書記官　許博為
